最高法院刑事判決　　　　　　九十六年度台上字第二四三五號
上　訴　人　甲○○
選任辯護人　李永然律師
　　　　　　彭郁欣律師
上列上訴人因偽造文書案件，不服台灣高等法院中華民國九十三
年九月二十二日第二審判決（九十三年度上訴字第四六號，起訴
案號：台灣板橋地方法院檢察署九十年度偵字第一五０二三號）
，提起上訴，本院判決如下：
    主  文
原判決撤銷，發回台灣高等法院。
    理  由
本件原判決認定：上訴人甲○○於民國八十七年三月二十日自任
會首，招集每會新台幣（下同）二萬元，會員為二十四人次（不
包含會首）之民間互助會一起，約定每月開標一次，採內標制（
下簡稱二十日之互助會）；繼於八十七年十一月十五日自任會首
招集每會一萬元，會員為二十三人次（不包含會首）之民間互助
會一起，約定每月開標一次，採內標制（下簡稱十五日之互助會
）；復於八十八年六月五日自任會首招集每會一萬元，會員為二
十五人次（不包含會首）之民間互助會一起，約定每月開標一次
，採內標制（下簡稱五日之互助會）。詎上訴人竟意圖為自己不
法之所有及行使偽造私文書之概括犯意，連續四次，就二十日之
互助會，先後於八十七年九月二十日、八十八年七月二十日；就
十五日之互助會，先後於八十八年九月十五日、八十八年十月十
五日，在台北縣永和市○○路其所經營千鴻服飾店開標時，利用
會員卓明玉未前來投標之際，未經卓明玉同意而冒用其名義，分
別於投標單上記載三千元、三千五百元、一千八百元、二千八百
元之標息，並偽填卓明玉署押於其上，再持偽造之標單參加投標
，而予以行使，因標息最高而得標。甲○○並向尚未得標之張麗
玲等活會會員佯稱係卓明玉得標，向卓明玉佯稱係其他活會會員
得標等語，以此詐術使卓明玉及張麗玲等活會會員陷於錯誤，先
後詐得如原判決附表一、二所示之會款，足生損害於卓明玉及張
麗玲等活會會員。上訴人復承上開不法所有之概括犯意，連續十
二次，就二十日之互助會（十次）、十五日之互助會（一次）、
五日之互助會（一次），趁會員以高額標金得標之機會，向卓明
玉謊報低額標金，以高標低報之詐術，使卓明玉陷於錯誤而繳付
較高額之活會會款，上訴人因而詐得如原判決附表三所示之金額
。嗣上訴人因千鴻服飾店遭竊財務損失慘重，而宣布倒會停標。
卓明玉輾轉查知上情，始知受騙，總計詐得七十二萬五千二百元
等情，因而撤銷第一審關於上訴人甲○○部分之判決，改判仍論
處上訴人連續行使偽造私文書，足以生損害於他人罪刑，固非無
見。
惟查：(一)案件經檢察官依刑事訴訟法第二百五十二條第十款為不
起訴處分確定者，於不起訴處分書所敘及之事實範圍內，已發生
實質上確定力，並非僅止於訴權暫未行使而已，是除有同法第二
百六十條所定各款情形者外，不得對於同一案件再行起訴。卷查
上訴人被訴自任會首招集二十日、十五日、五日之互助會，於互
助會開標期日，先後多次偽造會員名義得標，詐取活會會員款項
，嗣突宣告倒會之事實，前經第一審檢察官另案偵查後，以罪嫌
不足處分不起訴確定在案，有台灣板橋地方法院檢察署八十九年
度偵字第四八一四號不起訴處分書存卷足憑（見他字卷第九頁、
第十頁）。原判決就檢察官究竟事後係發現如何之新事實、新證
據而得對上訴人再行起訴乙端，並未於理由內闡述說明其依據，
即遽為科刑之實體判決，洵有理由欠備之違誤。(二)有罪判決之事
實一欄，為判斷其適用法令當否之準據，法院應就論罪科刑有關
之事實，翔實記載，然後於理由內逐一說明其憑以認定之證據，
使事實認定與理由說明，互相適合，方為合法，倘事實認定與理
由說明不相一致，或事實、理由各欄之記載，前後齟齬，均屬判
決理由矛盾之當然違背法令。原判決理由記載，上訴人利用不知
情之陳軒鳴收取會款，為間接正犯（見原判決第十二頁第十二行
、第十三行），然於事實欄未為相同之認定，其理由之記載即嫌
失據。(三)原判決事實認定，上訴人基於概括犯意，先後就二十日
之互助會於八十七年九月二十日、八十八年七月二十日；就十五
日之互助會，於八十八年九月十五日、八十八年十月十五日，在
千鴻服飾店開標時，冒用卓明玉名義，分別於投標單上記載三千
元、三千五百元、一千八百元、二千八百元之標息，並偽填卓明
玉署押於其上，再持偽造之標單參加投標，而予以行使各情。然
理由欄僅就二十日之互助會偽填標金三千元、三千五百元部分，
載述其所憑之依據及理由；至就十五日之互助會認定偽填標息為
一千八百元、二千八百元部分，則漏未敘明其認定所憑之證據及
理由，併有理由不備之可議。(四)九十二年二月六日修正公布，於
同年九月一日施行之刑事訴訟法採改良式當事人進行主義，且為
貫徹直接審理與言詞審理原則，改行審判集中審理制，有關審判
程序之進行，以當事人間之攻擊、防禦為主軸，法院並不立於絕
對主導之地位。且為使審判程序能集中、縝密且順暢有效之進行
，本法第二百七十九條第一項復規定：「行合議審判之案件，為
準備審判起見，得以庭員一人為受命法官，於審判期日前，使行
準備程序，以處理第二百七十三條第一項、第二百七十四條、第
二百七十六條至第二百七十八條規定之事項。」依上開規定，通
常程序之合議審判案件，受命法官於行準備程序之功能，僅在於
開始審判前應為相當之準備，所得處理之事項，應以同法第二百
七十三條第一項各款及第二百七十四條、第二百七十六條至第二
百七十八條所規定之事項為限，非但不負責證據之蒐集，更不再
從事證據之實質調查。故就證人之訊問，除有同法第二百七十六
條第一項所定「預料證人不能於審判期日到場者，得於審判期日
前訊問」之例外情形，原則上均應於審判期日行之，俾使證人於
審判期日當庭所行之訊問及交互詰問程序，法院依其言詞陳述語
氣及反應等態度證據，能直接獲取正確之心證，以為證言價值判
斷之準據。從而受命法官於準備程序除有上開例外之情形外，並
無逕行傳喚並對證人進行訊問及交互詰問之權限。至上開刑事訴
訟法第二百七十九條第一項、第二百七十六條第一項規定預料證
人不能於審判期日到場，而受命法官得於審判期日前行準備程序
時訊問證人之例外情形，其所稱「預料證人不能於審判期日到場
」之原因，參酌同法第一百七十八條第一項有關證人經合法傳喚
，無正當理由不到場，方得科以罰鍰並拘提之規定，基於同一法
理，亦必有正當理由足以預料證人不能於審判期日到場者，始得
為之。所謂「正當理由」，須有一定之客觀事實，足認其於審判
期日不能到場並不違背證人義務，例如因疾病即將住院手術長期
治療，或行將出國，短期內無法返國，或路途遙遠，因故交通恐
將阻絕，或其他特殊事故，於審判期日到場確有困難者，方足當
之，且必以此從嚴之限制，始符合集中審理制度之立法本旨，不
得僅以證人空泛陳稱：「審判期日不能到場」，即行訊問或詰問
證人程序，為實質之證據調查，否則即屬違背法定程序取得之證
據。本件依卷內資料所載，原審於九十三年二月十一日由受命法
官行準備程序，乃受命法官竟傳喚證人張麗玲、卓明玉，且於上
開準備程序，對上開證人究如何有預料於審判期日不能到場之具
體事由，並未載明於筆錄，即逕對上開證人為實質之訊問調查並
經交互詰問（見原審卷第五十三頁至第七十頁），並採該調查所
得為論罪之證據，其所踐行之訴訟程序，即屬違背法令。以上，
或為上訴意旨所指摘，或屬本院得依職權調查之事項，應認原判
決有撤銷發回更審之原因。又上訴人行為後，刑法部分條文已於
九十四年二月二日修正公布，並於九十五年七月一日施行。其中
刑法第五十五條牽連犯、第五十六條連續犯之規定，均經刪除，
刑法第三十三條第五款關於法定罰金刑最低額部分亦已同步修正
；另上訴人上訴意旨指陳：張麗玲、葉陳實提出之互助會單，有
明顯塗改痕跡，而質疑該會單記載內容之真實性乙節，觀諸卷附
張麗玲於第一審提出之二十日互助會單，其上關於標金欄部分似
多有塗抹刪改痕跡（見第一審卷第二一九頁），究竟實情若何？
如確有塗改重繕之情形，其原因為何？案經發回，更審時均宜併
注意及之。
據上論結，應依刑事訴訟法第三百九十七條、第四百零一條，判
決如主文。
中　　華　　民　　國　九十六　年    五  　月　  三    日
                      最高法院刑事第十二庭
                          審判長法官  池　啟　明
                                法官  王　居　財
                                法官  郭　毓　洲
                                法官  韓　金　秀
                                法官  黃　梅　月
      本件正本證明與原本無異
                                      書  記  官
中　　華　　民　　國　九十六　年    五  　月　  四    日
                                                     ｍ
